【裁判字號】    88,保險,104
【裁判日期】    890114
【裁判案由】    給付保險金
【裁判全文】
臺灣臺北地方法院民事判決  八十八年度保險字第一○四號
    原      告  甲○○
    訴訟代理人  張旭業律師
    被      告  國泰人壽保險股份有限公司  設台北市○○路○段二九六號
    法定代理人  丙○○                    住台北市○○路○段二九六號
    訴訟代理人  賴盛星律師
                乙○○                    住台北市○○路二十號十樓
右當事人間請求給付保險金事件，本院判決如左：
        主      文
原告之訴及假執行之聲請均駁回。
訴訟費用由原告負擔。
        事      實
甲、原告方面：
壹、聲明：被告應給付新台幣伍佰伍拾伍萬元，及自民國八十五年十月二十日起至清
    償日止按年息百分之十計算之利息。並願供擔保請准宣告假執行。
貳、陳述：
一、緣原告於八十二年五月十五日以被保險人身份向被告投保國泰萬代福一○一終身
    壽險，保險單號碼000000000，保險金額五百萬元，又以要保人及被保
    險人之身份於八十五年二月十六日向被告投保國泰萬代福二○二終身壽險，保單
    號碼0000000000，保險金額一千萬元，復再以要保人及被保險人之身
    份於八十五年九月六日向被告投保國泰旅行平安保險（自八十五年九月六日__九
    月十六日），保單號碼0000000000，保險金額一千五百萬元，三張保
    單之總投保金額為三千萬元，合先敘明。
二、原告於八十五年九月六日赴大陸地區四川省樂山市，因九月十日於路上行走被車
    輛所載之石頭震動落下造成飛石砸傷左足，造成左足各趾開放性粉碎骨折，經向
    馬邊彝族自治縣人民醫院求診急救後，醫院認足趾已缺血壞死而施與切除手術，
    此有該醫院之病程記錄，並經四川省樂山市公證處，及我國海峽交流基金會之公
    證書二份可證。而造成原告之左足趾全部缺失，復亦有新光吳火獅紀念醫院甲種
    診斷證明書，記載左足足趾缺失，喪失足趾功能。
三、保險事故發生後，原告依約向被告請求保險金理賠，經被告審理後，以原告據以
    請求所附之Ｘ光片，認為左足五趾缺失未達契約約款約定須「自蹠趾關節切斷而
    全部缺失者」之殘廢程度而不予理賠，又稱原告之情形雖略影響步履然仍可行走
    ，機能並未完全喪失，並不符合殘廢等級表中第四級二十二項一足五趾缺失，或
    第五級二十五項一足五趾機能永久完全喪失者而不予理賠償。惟查依勞工保險殘
    廢給付標準表對足趾喪失機能者係指符合下列情形者：
    １．第一趾末節切斷二分之一以上者，或中足趾關節或趾關節之運動可能範圍、
        喪失生理運動範圍二分之一以上者。
    ２．在第二趾自末關節以上切斷者，或中足趾關節或第一趾關節喪失生理運動範
        圍二分之一以上者。
    ３．在第三、四、五各趾，係指末關節以上切斷或中足趾關節及第一趾關節均完
        全強直者。
四、依原告之Ｘ光片顯示，其足趾缺失，顯然已符合前述之殘廢給付標準即保險契約
    約款第五級二十五項之一足五趾機能永久完全喪失之殘廢給付標準，被告應依約
    給付保險金額之百分之十五即五百五十五萬元予原告，準此爰依保險法第一百三
    十一條及第三十四條請求鈞院判決如訴之聲明，俾保權益。
五、對被告抗辯之陳述：
（一）按保險金之請求依雙方約定（參原證九之一契約平安附約第十三條）：「被保
      險人：：並於通知後儘速檢具所需文件向本公司申請給付保險金。本公司應於
      收齊前項文件後十五日內給付之。」是而，相關證件之齊備為請領保險金之要
      件。此觀被告所印理賠申請書背面指示保戶申請時應備書類一覽表即可知。又
      參酌最高法院六十七年台上字第二八六五號判決要旨：「鴻霖公司與被上訴人
      所訂立者係「託收方式輸出保險統保合約」，依據財政部公布施行之「託收方
      式輸出保險統保辦法」第十八條及第十九條第一項規定，保險事故發生後出品
      商應立即以書面通知承保機構，並與承保機構會商有關保全各項權益應採取之
      必要指施，出口商對前條會商決定之必要措施辦理後，方得向承保機構辦理申
      請給付保險金之手續，又依同辦法第十九條第三項規定，申請給付保險金時應
      檢附保險金申請書損失計算書及其他必要之證明文件，乃原判決關於請求保險
      金之要件，謂應檢具輸出匯票保險單為之，關於保險金之請求權時效期間計算
      ，則未注意上開出口商採取必要之保全措施後方得申請給付保險金之規定，據
      為不利於上訴人之判斷，已難謂合。」亦肯認必要之證明文件係請求保險金之
      要件。
（二）本事件之保險事故發生於中國大陸四川省樂山市之馬邊縣境內，原告受傷回台
      後即依約通知被告，被告即囑原告應檢具原證四、五等兩岸交流單位之認證文
      件後，方得審理本件事故之發生是否確實，原告於傷後可以起床時，忍痛二次
      前往事發地點，取得被告要求之文件，其中兩岸認證單位之工作時間並非原告
      所得由控制，原告已盡其所能儘速逐一取得。原告取得前揭文件後，立即於八
      十七年八月二十四日填具理賠申請書等三紙向被告申請理賠，亦於八十八年元
      月具文請求消費者文教基金會代原告與被告交涉，被告總經理劉秋德於八十八
      年二月正式回函消基會仍稱被告對本件殘廢保險金申請案歉難給付，原告見被
      告一再拖延，乃於八十八年七月七日六個月以內提起本訴，故本事件時效並未
      完成。
（三）否認被告所提出被證三所載之人為原告。
參、證據：提出被告公司萬代福一０一、二０二終身壽險要保書契約與保險費、旅行
    平安保險單、中華人民共和國四川省樂山市公證處之公證書、馬邊彝族自治縣人
    民醫院出院證明書、病程紀錄、財團法人海峽交流基金會證書、新光吳火獅紀念
    醫院甲種診斷證明書、被告公司八十七年九月十八日之通知書、被告公司於八十
    八年二月一日致財團法人中華民國消費者文教基會函、國泰平安保險附約、給付
    項目明細、平安保險契約條款、最高法院六十七年台上字第二八六五號判例、理
    賠申請書（以上均影本）為證。
乙、被告方面：
壹、聲明：駁回原告之訴。如受不利判決，願供擔保免為假執行。
貳、陳述：
一、按「由保險契約所生之權利，自得為請求之日起，經過二年不行使而消滅。」保
    險法第六十五條定有明文，「時效完成後，債務人得拒絕給付。」民法第一百四
    十四條第一項亦有明文。又按最高法院六十三年台上字第一八八五號判決例謂「
    民法第一百二十八條規定，消滅時效自請求權可行使時起算，所謂請求權可行使
    時，乃指權利人得行使請求權之狀態而言。至於債務人實際上能否為給付，則非
    所問。」另最高法院七十六年台上字第四五三號判決謂「民法第一百二十八條所
    謂可行使而不行使，謂無妨礙請求權行使之法律上障礙，而不為行使而言。所謂
    法律上之障礙，係指內在於權利之障礙，關於權利人本身所存個人的障礙或其他
    事實上之障礙，不包括在內；最高法院二十八年上字第一七六０號判例亦謂債權
    未定清償期者，依民法第一百二十八條規定，其消滅時效應自債權成立時起算。
    被上訴人自合約成立時起，即得行使本件請求而不行使，其請求權已因經過十五
    年之時效而消滅，第一審判決以被上訴人個人之事由，認為應自完成建築設計時
    起算，顯屬不當。」又最高法院七十五年台上字第二０二八號判決謂「保險法第
    六十五條規定，保險契約所生之權利，自得為請求之日起，經過二年不行使而消
    滅，此項消滅時效之規定，屬強制規定，不得因當事人合意伸長或縮短之，且保
    險金給付請求權應自保險事故發生之時，即開始起算其時效期間，不因請求權人
    對此權利之存在主觀上知悉與否而有影響。原審將上開保險契約第十四條之約定
    與上述保險法第六十五條消滅時效之規定，混為一談，據認本件保險金請求權不
    發生罹於時效之問題，尤嫌率斷。」是依上開判例及判決所示，保險法第六十五
    條所定保險金之請求時效，係自保險事故發生時起算，關於權利人本身所存在個
    人之障礙或其他事實上之障礙，並不影響時效之進行。故因保險契約所生之權利
    ，如受益人從得為請求之日起二年內不為請求者，保險人依法自得拒絕給付。
二、本件原告之病情雖載為左足足趾缺失，惟尚未達系爭保險契約殘廢程度與保險金
    給付表所定四級第二十二項或第五級第二十五項所定之殘廢程度，依約被告亦不
    負給付系爭保險金之義務。
三、本件訴訟依原告所稱之肇致原告左腳五足趾缺失之事故，係發生於八十五年九月
    十日，於四川省樂山市路上行走時被車輛所載石頭震動落下飛石砸傷左足，造成
    原告左足開放性骨折後接受切除手術云云，則依前揭最高法院七十五年台上字第
    二○二八號判決所示，本件系爭保險金之請求權時效，即應自八十五年九月十日
    起算二年，而本件並無任何法律上之障礙發生，迨原告於八十八年七月七日提起
    本件訴訟時，顯然已逾保險法第六十五條所定之二年時效，則依民法第一百四十
    四條第一項「時效完成後，債務人得拒絕給付。」之規定，被告自得拒絕給付。
四、有關兩岸交流單位之證明文件，如何取得，乃事實問題，並非存有法律上之障礙
    ，自不影響原告對本件請求權時效之開始進行，更何況原告於一九九六年九月十
    七日即取得四川省馬邊彝族自治縣公證處之公證書，其上已載明原告在馬邊縣人
    民醫院出院證明書及病程記錄所蓋公章及主治醫師伍學明簽名屬實等語（與原告
    所呈原證四之公證書內相同），足見原告取得大陸有關單位之公證書並非難事，
    是原告主張伊取得證明文件不易云云，殊不可採；再者，最高法院六十七年台上
    字第二八六五號判決所指之情形，係因財政部所公布施行之託收方式輸出保險統
    保辦法」第十八條及第十九條明文規定必須具備一定之程序始得申請保險金之給
    付，與本案情形並不相同，於本案自不得比附援引，故告上揭主張自不可採。
五、又如原告所述情形判斷，原告之左足各趾既已造成開放性粉碎骨折，則原告之左
    足掌勢必受有若干傷害，不可能僅有五個足趾受傷，且依原告在四川省馬邊彝族
    自治縣人民醫院之病程記錄所載，原告僅「左足各指自指掌關節處全部粉碎性骨
    折」而已，其左腳掌並未受到傷害，再參諸原告之Ｘ光片所示，原告左足五趾缺
    失部份，均係在近位指節末端，依左腳掌構造係自左足拇趾向左逐漸縮短，如遭
    石頭壓碎，其缺失處豈有如此整齊之理，是原告所稱之上開受傷之原因是否屬實
    ，亦有可疑。又據八十五年十一月九日之中國時報第九版所載陳俊杰、董雪珠夫
    婦準備以大陸詐死，台灣領保險金之方式，串謀山東省肥城縣一名警察開立死亡
    偽證，遭大陸警方破獲，該名警察遭法院判處十三年徒刑，該報載之「陳俊杰」
    與本件原告之「甲○○」雖有一字之差，惟就原告在馬邊彝族自治縣公證書所使
    用之姓名為「陳俊杰」，另原告之配偶亦為「董雪珠」以觀，該報紙所載之陳俊
    杰、董雪珠夫婦與本件原告夫婦應係同一人，故原告是否以同一方式故意製造保
    險事故之方式領取保險金，亦有疑義。
參、證據：提出國泰萬代福一０一、二０二終身壽險契約條款、八十五年十一月九日
    中國時報第九版剪報資料、中華人民共和國四川省馬邊彝族自治縣公證處之公證
    書（以上均影本）為證。
     理      由
一、本件原告起訴主張其分別於民國八十二年五月十五日、八十五年二月十六日以要
    保人兼被保險人身份向被告公司投保其所承保之國泰萬代福一○一、二○二終身
    壽險，投保金額分別為新台幣（下同）五百萬元、一千萬元，復於八十五年九月
    六日向被告公司投保旅行平安保險，期間自八十五年九月六日起至八十五年九月
    十六日止，保險金額為一千五百萬元，嗣原告於八十五年九月六日赴大陸四川地
    區旅遊，不幸於同年月十日在大陸四川省樂山市被飛石砸傷左足，造成左足各趾
    開放性粉碎骨折，經向馬邊彝族自治縣人民醫院求救後，醫院認足趾已缺血壞死
    而施與切除手術，造成原告之左足缺失，喪失足趾功能，其符合雙方所簽定之保
    險契約約款第五級二十五項之約定，原告乃於保險事故發生後向被告請求保險金
    理賠，惟被告竟以左足五趾缺失未達契約約款約定須「自蹠趾關節切斷而全部缺
    失者」之殘廢程度而不與理賠，又稱原告之情形雖略影響步履然仍可行走，機能
    並未完全喪失，並不符合契約中所約定殘廢等級表中第四級二十二項一足五趾缺
    失，或第五級二十五項一足五趾機能永久完全喪失者而不予理賠償，惟查依原告
    之Ｘ光片顯示之情形，實符合勞工保險殘廢給付標準，被告應依約給付保險金額
    之百分之十五，即五百十五萬元予原告。又本件訴訟依被告之要求備齊文件後，
    立即於八十七年八月二十四日填具理賠申請向被告申請理賠，竟遭拒絕，嗣於八
    十八年元月份具文請求消費者文教基金會代原告與被告交涉，被告總經理劉秋德
    於八十八年二月正式回函消基會仍拒絕給付，是以乃於六個月內，依保險法第一
    百三十一條、第三十四條規定，請求被告給付如訴之聲明等語。被告則以原告左
    足足趾缺失，尚未達系爭保險契約殘廢程度與保險金給付所定四級第二十二項或
    第五級二十五項所定之殘廢程度，依約被告不負給付系爭保險金之義務，再者，
    縱如原告所述，原告左足各指遭飛石砸傷，其左足掌勢必受有若干傷害，不可能
    僅有五個足趾受傷，且依原告在四川省馬邊彝族自治縣人民醫院之病程記錄所載
    ，原告僅「左足各指自指掌關節處全部粉碎性骨折」，其左腳掌並未受到傷害，
    再參諸原告之Ｘ片所示，原告左足五趾缺失部份均在近位指節末端，依左腳掌構
    造係自左足拇趾向左逐漸縮短，如遭石頭壓碎，其缺失處豈有如此整齊之理，是
    以系爭事故是原告以「陳俊杰」之名義與其配偶「董雪珠」串謀，故意於大陸製
    造保險事故，詐領台灣之保險金。且再依原告所主張系爭事故，係發生於八十五
    年九月十日所發生，依最高法院七十五年台上字第二０二八號判決所示，其請求
    權時效，應自八十五年九月十日起算二年，原告於八十八年七月七日提起本件訴
    訟時，亦顯然已逾保險法第六十五條所定之二年時效，則依民法第一百四十四條
    第一項規定，被告自得拒絕給付等語，資為抗辯。
二、按保險法第六十五條規定，保險契約所生之權利，自得為請求之日起，經過二年
    不行使而消滅，此項消滅時效之規定，屬強制規定，不得因當事人合意伸長或縮
    短之，且保險金給付請求權應自保險事故發生之時，即開始起算其時效期間，不
    因請求權人對此權利之存在主觀上知悉與否而有影響（最高法院七五年度台上字
    第二○二八號判決參照）。查原告主張其於八十五年九月十日在大陸四川省樂山
    市被飛石砸傷左足，造成左足各趾開放性粉碎骨折等情，業據提出中華人民共和
    國四川省樂山市公證處公證書、馬邊彝族自治縣人民醫院出院證明書、病程紀錄
    、財團法人海峽交流基金會證明書、新光吳火獅紀念醫院甲種診斷證明書為證，
    被告對原告左足傷害發生於八十五年九月十日乙節不爭執，堪信原告主張其左足
    傷害發生於八十五年九月十日之情事為真實。揆諸首揭意旨，自斯時起算，迄原
    告向本院遞狀起訴之八十八年七月二十八日，顯已逾二年消滅時效，本件又無保
    險法第六十五條所列各款情形，其損害賠償請求權已罹時效而消滅。原告雖又主
    張原告依被告之要求備齊文件後，立即於八十七年八月二十四日填具理賠申請向
    被告申請理賠，竟遭拒絕，嗣於八十八年元月份具文請求消費者文教基金會代原
    告與被告交涉，被告總經理劉秋德於八十八年二月正式回函消基會仍拒絕給付，
    是以乃於六個月內起訴，時效並未消滅等語。惟按民法第一百三十條規定，時效
    因請求而中斷者，若於請求後六個月內不起訴，視為不中斷。查原告於八十七年
    八月二十四日請求後，並未於六個月內起訴，時效視為不中斷，其請求消費者文
    教基金會代為與被告交涉，時間在二年時效期間屆滿後，且向消費者文教基金會
    請求代其交涉亦非法定時效中斷事由，不生時效中斷效力，此外復無其他中斷之
    事由，從而，被告以原告之請求權已因時效之經過而消滅為抗辯，為有理由，原
    告之請求不應准許，應予駁回。
三、原告受敗訴判決，其假執行之聲請即失所依據，應併予駁回。
四、結論：本件原告之訴為無理由，依民事訴訟法第七十八條，判決如主文。
中      華      民      國    八十九    年      一      月    十四      日
                                民事第五庭法      官  賴  泱  樺
右為正本係照原本作成
如對本判決上訴，須於判決送達後廿日內向本院提出上訴狀
中      華      民      國    八十九    年      一      月    二十一    日
                                          法院書記官  江  婉  容


司法院資訊處製作；財團法人民間司法改革基金會備份。
